【裁判字號】    98,重上更(一),82
【裁判日期】    980930
【裁判案由】    強盜
【裁判全文】
臺灣高等法院高雄分院刑事判決    98年度重上更(一)字第82號
上  訴  人
即  被  告  乙○○
                      樓
選任辯護人  蔡長佑律師
上列上訴人因強盜案件，不服臺灣高雄地方法院95年度訴更一字
第9 號中華民國95年8 月22日第一審判決（起訴案號：臺灣高雄
地方法院檢察署94年度偵字第857 號），提起上訴，判決後經最
高法院發回更審，本院判決如下：
     主  文
原判決撤銷。
乙○○免訴。
    理  由
一、公訴意旨以：被告乙○○基於意圖為自己不法所有之犯意，
    於民國93年9 月27日凌晨3 時許，手持於路旁拾獲，且客觀
    上足為兇器使用之鐵剪刀1 支，攜帶並持以擊破告訴人甲○
    ○所使用，停放於高雄市○○區○○路70巷口前之車號ZQ─
    2080號自用小客車右後車窗，再進入車內竊取甲○○所有置
    放於置物櫃內之耳機1 副、髮圈1 個、SPA 水療館貴賓券12
    張及零錢袋1 個等物品得逞，嗣因該車警報器響起，甲○○
    遂從家中持球棒下樓察看，當場發現乙○○竊取上開物品得
    手後正欲離去，甲○○遂立即上前欲逮捕乙○○，乙○○見
    狀即逃離現場，2 人前後追逐至高雄市○○區○○路口時，
    甲○○追上乙○○，並一手將乙○○壓制在地上，乙○○明
    知已因竊盜現行犯，遭甲○○逮捕，竟為脫免逮捕，當場以
    雙手任意揮打甲○○，而致甲○○因此受有胸、頸部、左腕
    及右踝挫傷等傷害，嗣因甲○○友人何啟簧亦趕至現場，乙
    ○○始不再反抗，而為嗣後到場之警方逮捕，因認被告涉犯
    刑法（起訴書漏載第330 條第1 項）第329 條之加重強盜罪
    嫌等語。
二、證據能力部分：
    按被告以外之人於審判外之言詞或書面陳述，除法律有規定
    者外，不得作為證據；又被告以外之人於審判外之陳述，雖
    不符刑事訴訟法第159 條之1 至之4 之規定，然經當事人於
    審判程序同意作為證據，法院審酌該言詞陳述或書面陳述作
    成時之情況，認為適當者，亦得為證據。當事人、代理人或
    辯護人於法院調查證據時，知有第159 條第1 項不得為證據
    之情形，而未於言詞辯論終結前聲明異議者，視為有前項之
    同意，刑事訴訟法第159 條第1 項、第159 條之5 定有明文
    。本判決所引用各項證據資料（詳後引證據）之證據能力，
    檢察官、被告及辯護人均表示不爭執或有證據能力（見本院
    卷第39、53至57頁），而未於言詞辯論終結前聲明異議，本
    院認前開證據資料作成時之情況，並無任何違法取證之不適
    當情形，以之作為證據使用係屬適當，自具有證據能力。
三、按司法院大法官於96年7 月13日作成釋字第630 號解釋，謂
    ：「刑法第329 條之規定旨在以刑罰之手段，保障人民之身
    體自由、人身安全及財產權，免受他人非法之侵害，以實現
    憲法第8 條、第22條及第15條規定之意旨。立法者就竊盜或
    搶奪而當場施以強暴、脅迫者，僅列舉防護贓物、脫免逮捕
    或湮滅罪證3 種經常導致強暴、脅迫行為之具體事由，係選
    擇對身體自由與人身安全較為危險之情形，視為與強盜行為
    相同，而予以重罰。至於僅將上開情形之竊盜罪與搶奪罪擬
    制為強盜罪，乃因其他財產犯罪，其取財行為與強暴、脅迫
    行為間鮮有時空之緊密連接關係，故上開規定尚未逾越立法
    者合理之自由形成範圍，難謂係就相同事物為不合理之差別
    對待。經該規定擬制為強盜罪之強暴、脅迫構成要件行為，
    乃指達於使人難以抗拒之程度者而言，是與強盜罪同其法定
    刑，尚未違背罪刑相當原則，與憲法第23條比例原則之意旨
    並無不符。」，是依本解釋，擬制為強盜行為之準強盜罪構
    成要件行為，雖未如刑法第328 條強盜罪之規定，將實施強
    暴、脅迫所導致被害人或第三人不能抗拒之要件予以明文規
    定，惟必於竊盜或搶奪之際，當場實施之強暴、脅迫行為，
    已達使人難以抗拒之程度，其行為之客觀不法，方與強盜行
    為之客觀不法相當，而得與強盜罪同其法定刑（最高法院98
    年度台上字第3961號判決意旨參照）。
四、訊據上訴人即被告固坦承有於上揭時、地之竊盜犯行，惟堅
    決否認有上開為脫免逮捕，而當場對被害人即證人甲○○施
    強暴之準強盜犯行，辯稱：被害人從後面抓住伊衣領時，因
    為伊衣領被往後拉，伊的手就不自覺抬起來，但伊並未出手
    毆打被害人，亦未與被害人扭打云云。
五、經查：
  (一)上開被告攜帶兇器（路旁拾獲之鐵剪刀）竊盜之事實，迭據
    被告於警詢、偵查、原審及本院均坦承不諱，核與證人即被
    害人甲○○於警詢、偵查及原審中所證關於此部分情節相符
    ，並有扣押筆錄及扣押物品目錄表1 份（見警卷第16、18頁
    ）、贓物認領保管收據1 紙（見警卷第19頁）及查獲現場照
    片6 幀在卷（見警卷第27至29頁），被告上開竊盜部分犯行
    ，事證明確，堪以認定。
  (二)被告如何於竊得上開物品得手後，經被害人甲○○察覺上前
    追捕被告，2 人追逐約500 公尺後由被害人將被告撲倒壓制
    在地，被告遂表示願給付新台幣（下同）50,000元換取讓其
    離開，經被害人拒絕後，被告竟當場於被害人由後拉起其衣
    領欲將其拉起之際，突轉身揮拳毆打被害人之胸、頸部，嗣
    因被害人持球棒揮打被告及警方據報到達而逮捕被告等情，
    業據：
  1.證人即被害人甲○○於原審更一審審理中證稱：「我一直追
    一邊喊抓賊，我追到文學路口時，被告就被我追上，我從後
    往前向被告撲過去，被告被我壓制在地上，被告在反抗，我
    們2 個人打來打去。」、「我將被告壓制地上後，我拉住被
    告的衣領要將被告拉起來，被告就用手往我身上打。」、「
    是被告先打我的。」、「我把被告撲倒在地上之後，我一隻
    手拿著球棒，另一隻手拉住被告的後衣領要將被告拉起來，
    被告有被我拉起來，被告就轉身揮拳過來，第一拳揮到我胸
    部，接著持續揮拳打我，我退一步，就拿球棒打被告的手，
    這時候警察就來了，這中間時間很短。」、「我確認被告的
    動作不是只有掙脫的動作，被告想要把我打倒在地上。」等
    語明確（見原審訴更一卷第58至64頁）。
  2.被害人因被告揮拳持續毆打胸、頸部，而受有胸、頸部等處
    挫傷，隨即於當日凌晨4 時53分許就醫急診等情，業據證人
    甲○○證稱如前，並有記載被告確受有胸、頸部挫傷之高雄
    榮民總醫院93年9 月27日診斷證明書1 紙在卷可據（見警卷
    第25頁），又該醫院於原審函詢關於被害人就診時之傷勢等
    節覆稱：「病人於93年9 月27日至本院急診，經身體檢查於
    前後胸部、頸部、右腕及右踝有壓痛現象，外觀上並無明顯
    之瘀青或腫脹，無法依外觀得知挫傷部位，只能以觸診並評
    估病人是否疼痛現象得知。」等語，並有該醫院95年7 月6
    日高總管字第0950007432號函檢附病歷資料查詢函覆表1 份
    在卷可參（見原審訴更一卷第45、46頁），本件被害人於受
    傷後即經醫生觸診，並評估被害人疼痛現象所診斷受有挫傷
    之部位，既與被害人前開證述遭被告揮拳毆打之部位相符，
    即難僅以被害人所受傷勢外觀上無明顯瘀青或腫脹一節，遽
    認被害人未受有前開傷勢，是被害人確因遭被告揮拳毆打而
    受有胸、頸部挫傷之傷害一節，固堪認定。
  (三)惟證人甲○○於警詢、偵查及原審審理時固均證稱：其逮捕
    被告之過程中，被告曾經與之「扭打」並使其受傷等語，然
    其於偵查中亦證稱：「他（指被告）就開始跑，我就開始追
    ，追了1 公里，我手上拿1 支球棒，是我從家裡拿的，後來
    到文學路口追到，我一手把他按在地上，另一手拿球棒，他
    就跟我拉扯，我按他在地上，他就用力兩手亂揮要把我弄開
    ，後來我朋友何啟簧到場，（被告）就不敢反抗，我覺得他
    是想弄開後逃走。」等語（見偵字第19633號卷第18至19 頁
    ），可見證人甲○○所謂被告與其「扭打」之時，係指伊手
    持球棒將被告逮捕，並將被告按倒在地之後，被告急欲逃離
    現場而任意揮動雙手之行為。再對照證人甲○○在原審審理
    時證稱：案發之時被告沿著文府路48巷逃逸，當時被告手上
    並沒有拿著任何財物，伊持球棒追逐被告至文學路及重和路
    路口將被告逮捕，伊左手抓住被告領子，然被告仍想逃跑，
    故表示願意支付50,000元予伊，請伊讓被告離開，伊不同意
    一直等到警察來處理，其間伊並將被告按在地上，被告有用
    拳頭亂揮打伊，伊亦有持球棒敲擊被告幾下等語（見原審訴
    字卷第98至104頁），可知若非因被告為被害人甲○○逮捕
    時未持任何器具，相較於手持球棒之被害人為弱勢，何以需
    請求以50,000元之代價換取讓伊離開現場，又被告行竊後為
    被害人逮捕時急於逃離現場為人情之常，實難期待其束手就
    擒全無逃脫之意，故難以其有逃脫之意而為反抗之行為，即
    認其係對逮捕之人施以強暴，況本案發生之時，被害人甲○
    ○手上持有球棒且將被告按倒在地，甚至持球棒毆擊被告幾
    下，足見被害人甲○○確已將被告控制，被告所為之反抗行
    為，應在排除來自逮捕者之束縛而逃跑，是縱認被告於竊盜
    後，因脫免逮捕，有揮拳毆打手持鋁棒追趕並將其撲倒壓制
    在地之被害人甲○○胸、頸部而施以強暴行為，但並未達使
    被害人甲○○難以抗拒之程度。故其所為與上述司法院釋字
    第630號解釋之意旨不合，顯與準強盜之構成要件有間，應
    僅成立加重竊盜罪。
  (四)至證人甲○○於原審更審時雖曾陳述「我記得我有流血，回
    家後衣服還有血跡。」等語（見原審訴更一卷第64頁），惟
    此與其至上開醫院就診情形未合，且本院並未認定被告對證
    人施強暴有導致其流血之事實，又觀諸被告於警詢時，其右
    膝蓋、雙手肘、下巴等處有擦傷之情（見警卷第2 、8 頁）
    ，而被告逃跑後有遭證人甲○○追及而撲倒在地等情，業據
    被告及證人陳述在卷，可見證人甲○○所陳上開衣服血跡，
    應屬其逮捕被告時，沾染被告血跡所致，事後則誤以為係自
    己流血，此純屬證人甲○○主觀之誤認；又證人甲○○於原
    審初審時另陳「被告打我胸部時，我幾乎無法呼吸」（見原
    審訴字卷第104 頁），然證人甲○○係追逐約500 公尺後始
    追到被告，已如前述，之後又與被告有上開逮捕及遭反抗等
    情，則證人甲○○當時有呼吸急促之情，應可預見，是證人
    甲○○所陳「幾乎無法呼吸」，亦僅屬其個人當時對其身體
    呼吸狀況之主觀感受，無從據此而認證人甲○○所指被告有
    對其出手攻擊所致之情狀即足可信，附此敘明。
  (五)綜上所述，被告上開行為於司法院大法官會議釋字第630 號
    解釋後，已不符合刑法第329 條之構成要件，自不得科以加
    重準強盜罪，被告所為係涉犯刑法第321 條第1 項第3 款之
    加重竊盜罪。檢察官認被告所為係犯刑法第330 條第1 項、
    第329 條之加重準強盜罪，尚有未恰。
六、按案件曾經判決確定者，應諭知免訴之判決，為刑事訴訟法
    第302 條第1 款所明文規定。此項訴訟法上所謂一事不再理
    之原則，關於實質上一罪或裁判上一罪，均有其適用（最高
    法院60年台非字第77號判例意旨參照）。又連續犯與牽連犯
    均係裁判上一罪，連續犯之一部行為或牽連犯之他罪業經判
    決確定，其效力當然及於全部，倘檢察官復就連續犯中之其
    他部分行為或就牽連犯之他罪重行起訴，法院即應諭知免訴
    之判決，不得再予論科。又被告行為後，刑法已於94年1 月
    7 日修正通過，同年2 月2日 公布，於95年7 月1 日施行。
    按行為後法律有變更者，適用行為時之法律，但行為後之法
    律有利於行為人者，適用最有利於行為人之法律，修正後刑
    法第2 條第1 項定有明文。被告行為後，刑法第56條連續犯
    之規定，業於前開刑法修正時刪除，此刪除雖非犯罪構成要
    件之變更，但顯已影響行為人刑罰之法律效果，自屬法律有
    所變更，而比較新、舊法結果，行為人依舊法得論以連續犯
    之多次犯行，倘予分論併罰，顯較將之依舊法連續犯論以一
    罪不利，是應依舊法規定處斷。本件被告於本案發生後之93
    年10月11日，在台北縣泰山鄉○○路○ 段907 號前，趁簡欽
    讓之6626-GX 號自用小貨車未上鎖之際，與曾欽全共同竊取
    該自用小貨車內之財物之竊盜犯行，業於93年12月15日業經
    臺灣板橋地方法院以93年度簡字第4898號判處拘役50日，並
    於94年1 月17日確定等情，有臺灣板橋地方法院檢察署檢察
    官93年度速偵字第890 號聲請簡易判決處刑書、該案判決書
    （見偵字第857 號卷第3 至5 頁）及臺灣高等法院被告前案
    紀錄表各1 紙在卷可稽，被告所為本件竊盜犯行與該案時間
    緊接，且被告在本案及該案之行為態樣，均係為竊取他人汽
    車內之財物，堪認兩案手法相類，所犯之罪之基本構成要件
    亦屬相同，足見被告前後兩案，均係基於概括犯意而反覆為
    之，而為連續犯無疑。茲本案與前案間，既有連續犯之裁判
    上一罪關係，則被告本案之竊盜行為，自應為前案確定判決
    之效力所及，揆諸前揭說明，本院就被告本案部分，自應依
    刑事訴訟法第302 條第1 款規定，諭知免訴之判決。
七、原審疏未詳查，率認被告犯刑法第330 條第1 項、第329 條
    之加重強盜犯行，而予論罪科刑，即有未當。被告上訴意旨
    否認犯罪，雖無理由，惟原判決既有上開可議之處，自應由
    本院將原判決予以撤銷，另諭知被告免訴之判決。
據上論結，應依刑事訴訟法第369 條第1 項前段、第364 條、第
302 條第1 款，判決如主文。
本案經檢察官姜麗儒到庭執行職務。
中    華    民    國    98    年    9     月    30    日
                  刑事第九庭    審判長法  官  莊秋桃
                                      法  官  謝宏宗
                                      法  官  裕斗
以上正本證明與原本無異。
檢察官如不服本判決應於收受本判決後10日內向本院提出上訴書
狀，其未敘述上訴理由者，並得於提起上訴後10日內向本院補提
理由書狀（均須按他造當事人之人數附繕本）「切勿逕送上級法
院」。
中    華    民    國    98    年    9     月    30    日
                                      書記官  張宗芳


司法院資訊處製作；財團法人民間司法改革基金會備份。
